【裁判字號】    99,上易,1700
【裁判日期】    991028
【裁判案由】    侵占
【裁判全文】
臺灣高等法院刑事判決                99年度上易字第1700號
上  訴  人
即  被  告  丙○○
上列上訴人因侵占案件，不服臺灣板橋地方法院99年度易字第54
號，中華民國99年5月28日第一審判決（起訴案號：臺灣板橋地
方法院檢察署98年度偵字第24397號），提起上訴，本院判決如
下：
    主  文
上訴駁回。
    事  實
一、丙○○與乙○○係朋友，丙○○向乙○○聲稱可以代為催討
    債務，乙○○遂於民國（下同）95年12月20日書立委託書一
    紙，授權丙○○至桃園縣復興鄉羅浮村高波24之1號之甲○○住處協商處理，乙○○復於95年12月24日書立切結書一紙
    ，授權丙○○收取甲○○積欠乙○○之新臺幣（下同）18萬
    元，詎丙○○於95年12月25日收取該筆款項後，竟意圖為自
    己不法之所有，以變易持有為所有之意思，將其受乙○○委
    託而收取之上開款項侵占入己。
二、案經乙○○訴由臺灣板橋地方法院檢察署檢察官偵查起訴。
    理  由
壹、程序事項：
一、證人即告訴人乙○○於原審及本院所為證述、證人甲○○於
    本院所為證述，並非被告以外之人於審判外之陳述，並經具
    結，自有證據能力。
二、本件認定犯罪事實所引用之本件卷內其餘卷證資料（含文書
    證據），並無證據證明係公務員違背法定程序所取得，且卷
    內之文書證據，亦無刑事訴訟法第159條之4之顯有不可信之
    情況與不得作為證據之情形，則依刑事訴訟法第159條之5之
    規定，本件認定犯罪事實所引用之以下文書證據等證據，均
    有證據能力。
貳、實體事項：
一、訊據上訴人即被告丙○○固坦承受告訴人乙○○之委託向證
    人甲○○收取18萬元現金之事實，惟矢口否認有何侵占上開
    款項之犯行，於原審辯稱：告訴人當初有寫委託書委託伊向
    甲○○收取上開款項，伊收到這筆款項後隔幾天，告訴人自
    高雄北上，伊就和告訴人約在餐廳碰面，並將這筆18萬元現
    金交給告訴人，伊並無侵占上開款項云云。於本院辯稱：此
    案發生於95年12月20日，告訴人於事後約2年始提告，顯有
    隱情；伊於代收後，並未捲款跑掉；伊是疏忽未讓告訴人簽
    立收據，是因伊與告訴人當時是好友關係，所以未讓告訴人
    簽立收據云云。
二、經查：
（一）被告曾受告訴人委託，向證人甲○○催討其所積欠告訴人
      之債務，並自證人甲○○處收取18萬元現金一節，已為被
      告於原審審理中自承在卷（參見原審卷第31頁反面）；並
      據證人甲○○於本院證稱：伊一次把錢交給被告丙○○等
      語（見本院卷第31頁）；是被告受告訴人乙○○委託自甲○○處收受18萬元之事實，自堪認定。
（二）次查，告訴人於本件告訴時，提出內容為「本人乙○○為
      穩達興業有限公司負責人，....，委託丙○○全權協商處
      理，特立此據為憑證」等語之委託書一紙（下稱委託書）
      ，被告丙○○並不否認上開委託書係其與告訴人所簽立（
      見原審卷第32頁）；而證人甲○○於本院作證時提出切結
      書一紙（下稱切結書），並證稱：該份切結書是被告丙○○來收錢時，丙○○拿過來，伊付款後，請被告丙○○在
      切結書之後簽寫收到款項並且蓋手印等語（見本院卷第31
      頁反面），而上開切結書前半段內容為：「切結書  本人
      乙○○為穩達興業有限公司負責人，因公司業務員甲○○
      先生侵占公司貨款一事，本人同意以新台幣壹拾捌萬元正
      賠償和解處理，特立此據為憑證」，後半段內容「業務各
      項過失捨棄一切民刑事追訴之權利，爾後並不得就本事件
      有所請求或再提起其他訴訟。本人丙○○於民國95年12月
      25日以（按應為「已」）收新台幣壹拾捌萬元正」（見本
      院卷第37頁）；被告於本院自承：告訴人先寫委託書給伊
      ，後來告訴人假日上來台北又寫切結書，因為甲○○是乙○○員工，委託書上寫甲○○侵占乙○○公司貨款，後來
      告訴人北上又寫切結書給伊拿去向甲○○收錢，伊提示給
      甲○○的是切結書；切結書後半部是伊寫的，前半部是告
      訴人寫的等語（見本院卷第31頁反面、第32頁），與告訴
      人乙○○於本院證稱：被告丙○○說委託書弄丟了，要伊
      再寫一份切結書，因為他說對方要求寫切結書，切結書前
      半段是伊寫的沒錯等語（見本院卷第32頁）相符，依上開
      委託書、切結書之內容，及被告、告訴人所述，足認告訴
      人係於95年12月20日先書立委託書，授權丙○○至桃園縣
      復興鄉羅浮村高波24之1號之甲○○住處協商處理，復於
      95年12月24日書立切結書一紙，授權丙○○收取甲○○積
      欠乙○○之18萬元，被告係於95年12月25日收取該筆款項
      ，原判決事實未及記載書立切結書及收款日期部分，應予
      補正。
（三）次查，證人即告訴人乙○○於原審證稱：18萬元被告拿走
      了，被告並沒有把錢還給我等語（見原審卷第54頁）；於
      本院證稱：伊有委託被告向甲○○代收錢，被告錢沒有給
      伊等語（見本院卷第32頁）；復參以上開委託書及切結書
      之內容，僅有被告於95年12月25日收受上開18萬元之記載
      ，並無被告有將上開18萬元交予告訴人之記載。
（四）被告雖辯稱：伊有將該筆18萬元現金交還予告訴人云云，
      惟此已為告訴人即證人乙○○上開證述否認有自被告處收
      到上開款項一情不符，是被告此部分所辯是否可採，已有
      疑義？復觀之被告於偵審中所陳述向證人甲○○收取上開
      款項之經過，其於98年1月22日檢察事務官詢問中先辯以
      ：當時我與告訴人一同至甲○○家，甲○○確實有償還18
      萬元予告訴人，但是是我代收還是甲○○直接交給告訴人
      ，我不確定云云（參見偵卷第18頁）；後於98年3月27日
      、98年7月2日檢察事務官詢問中又改稱：我印象中那筆債
      務好像是分兩次我去甲○○家中收，再交給告訴人，但沒
      有單據。因為告訴人人在高雄不方便，因此我幫他代收，
      收了錢後有拿給告訴人，但沒有證據云云（參見偵卷第54
      、82頁）；嗣於原審審理中辯稱：告訴人有寫委託書委託
      我向甲○○收取上開款項，我有去收18萬元，所以我有收
      款單，之後我收完錢隔幾天，告訴人自高雄北上，我就和
      告訴人約在外面餐廳碰面，地點約在哪裡我忘記了，我就
      將將該筆現金18萬元交給告訴人云云置辯（參見原審卷第
      31頁反面）。被告前後就此所陳矛盾不一，亦即究竟被告
      是否與告訴人一同前往證人甲○○家中收取上開款項？抑
      或係由被告單獨向證人甲○○取款上開款項？據此，足認
      被告就此所辯顯然前後相互齟齬矛盾而難以令人採信其何
      次所辯可憑採。再衡以被告於本件案發之時已三十一歲有
      餘，從事相關社會商業活動及債權債務之處理已有相當經
      驗，曾有為他人處理債務之經歷，此業經證人余建光於原
      審證稱：伊跟被告是鄰居，伊是跟被告說能不能幫伊要一
      點回來等語（見原審卷第75頁）、證人洪基明於原審證稱
      ：伊曾拜託被告處理債權等語（見原審卷第128頁反面）
      ，且亦為被告當庭所不否認，則以被告於案發當時既係一
      具有相當從事社會商業活動及債權債務處理經驗之人，如
      伊確有將上開款項交付予告訴人，又豈會不要求告訴人簽
      立收據或留存相關證明以證明伊有交付上開款項之情，且
      亦可杜絕日後可能因此帳目不清所衍生之爭議？綜上，足
      認告訴人即證人乙○○證述其未自被告處收到上開款項一
      情，應顯較被告空言所稱已交付上開款項予告訴人云云之
      違背社會經驗之辯詞為可採。是被告應有受告訴人之委託
      向證人甲○○收取上開款項後，將上開款項以變易持有為
      所有之意思予以侵占入己之犯行，應堪認定。
（五）被告上訴意旨復辯稱：伊確定有將18萬元交還告訴人，證
      人甲○○未把切結書拿出來時，告訴人在板橋是說委託書
      是甲○○影印給他，告訴人所述不實云云，經查，告訴人
      於原審99年3月11日審理時固曾證稱委託書是伊向甲○○
      拿的、請他幫伊等語（見原審卷第54頁）；被告於同日則
      辯稱伊交還告訴人18萬元的證據就是該委託書，伊沒有18
      萬元的收據等語（見同上頁），及至證人甲○○於本院到
      庭作證提出上開切結書一紙，始知被告簽收18萬元是在切
      結書上簽收，而證人即告訴人乙○○復證稱被告沒有將上
      開切結書影本交付予伊等語（見本院卷第32頁反面），而
      該切結書上仍無被告交還18萬元予告訴人之記載，且觀諸
      上開切結書後半段內容「業務各項過失捨棄一切民刑事追
      訴之權利，爾後並不得就本事件有所請求或再提起其他訴
      訟。本人丙○○於民國95年12月25日以（按應為已）收新
      台幣壹拾捌萬元正」，就簽收之原因、日期、金額，鉅細
      靡遺詳細註明，足認被告知簽收款項時應簽名以示負責，
      何以交付款項予告訴人時未留下隻字片語？且告訴人委託
      被告收取款項亦書立書面以為憑證，被告辯稱因與告訴人
      是好友而未讓告訴人簽立收據云云，應認不可採。至告訴
      人於原審雖証稱委託書是向甲○○取得，嗣於本院改稱伊
      當初只是交委託書影本給被告，正本自己留著等語（見本
      院卷第32頁反面），前後雖有齟齬，惟本件事實上被告簽
      收之收據為證人甲○○嗣後所提出之切結書，告訴人提出
      上開委託書影本，仍無從認被告已將所收受之款項交還告
      訴人，是告訴人上開所述雖有齟齬，尚難認告訴人乙○○
      所述為全部不可採信。至被告上訴意旨另辯稱：此案發生
      於95年12月間，告訴人於事後約2年始提告，顯有隱情；
      伊於代收後，並未捲款跑掉；伊是疏忽未讓告訴人簽立收
      據，是因伊與告訴人當時是好友關係，所以未讓告訴人簽
      立收據云云，核屬被告自行推測或辯解之詞，均難援引為
      有利於被告之認定。
（六）綜上所述，足見被告前揭所辯未有侵占上開款項之犯行，
      應屬事後空言避就推諉飾卸之詞，委無可採。從而，本件
      事證已臻明確，被告涉犯侵占之犯行洵堪認定，應予依法
      論科。
三、核被告所為，係犯刑法第335條第1項之普通侵占罪。
四、原審適用上開規定，並審酌被告犯後未能坦承犯行，未見悔
    意，且至今仍未與告訴人達成和解，賠償告訴人此部分之損
    失，致告訴人所受損害尚非輕微等一切情狀，量處有期徒刑
    6月，並諭知易科罰金之折算標準。又中華民國九十六年罪
    犯減刑條例業於96年6月15日立法三讀通過，並於96年7月16
    日施行，查被告所犯普通侵占罪係在96年4月24日前，且其
    所犯普通侵占罪並非屬中華民國九十六年罪犯減刑條例第3
    條第1項第15款所規範之罪，自得予以減刑，依中華民國九
    十六年罪犯減刑條例第2條第1項第3款規定，就其宣告徒刑
    部分減其刑期二分之一為有期徒刑3月，並諭知易科罰金之
    折算標準。原審認事用法，核無違誤，被告上訴否認犯罪，
    為無理由，應予駁回。
據上論斷，應依刑事訴訟法第368條，判決如主文。
本案經檢察官黃和村到庭執行職務。
中    華    民    國    99    年    10    月    28    日
                  刑事第六庭審判長法  官 邱同印
                                  法  官 何信慶
                                  法  官 吳淑惠
以上正本證明與原本無異。
不得上訴。
                                  書記官 陳雅加
中    華    民    國    99    年    11    月    2     日
附錄：本案論罪科刑法條全文
刑法第三百三十五條：
意圖為自己或第三人不法之所有，而侵占自己持有他人之物者，
處五年以下有期徒刑、拘役或科或併科一千元以下罰金。
前項之未遂犯罰之。

司法院資訊處製作；財團法人民間司法改革基金會備份。
